【裁判字號】    98,訴,723
【裁判日期】    980624
【裁判案由】    認購股份
【裁判全文】
臺灣臺北地方法院民事判決               98年度訴字第723號
原      告   丙○○
被      告   華信光電科技股份有限公司
兼法定代理人 乙○○
             丁○○
上三人共同
訴訟代理人   甲○○
上列當事人間認購股份事件，本院於中華民國98年 6月10日言詞
辯論終結，判決如下：
    主      文
原告之訴駁回。
訴訟費用由原告負擔。
    事實及理由
壹、程序方面：
    按訴狀送達後，原告不得將原訴變更或追加他訴，但請求之
    基礎事實同一者，不在此限，民事訴訟法第255條第 1項第2
    款定有明文。查本件原告起訴時，其訴之聲明原為：被告應
    於民國98年度減資基準日前，洽特定人認購原告所認購之 6
    萬股股票。嗣於訴訟進行中，追加備位聲明：被告如無法洽
    特定人認購，應賠償新臺幣（下同）81萬元之損失。被告雖
    不同意原告之追加，惟上開原告所為訴之追加，係基於同一
    基礎事實而主張，該訴之主要爭點有其共同性，各請求利益
    之主張在社會生活上可認為同一或關聯，而就原請求之訴訟
    及證據資料，於審理繼續進行在相當程度範圍內具有同一性
    或一體性，得期待於在同一程序得加以解決，避免重複審理
    ，與首揭民事訴訟法第255條第1項第2款之規定並無不合，
    應予准許，合先敘明。
貳、實體方面：
一、原告主張：原告原為被告華信光電科技股份有限公司（下稱
    華信公司）之員工，被告乙○○為被告華信公司之董事長，
    被告丁○○為被告華信公司之總經理，負責員工認購股份事
    宜。原告於96年12月參加被告華信公司之96年度現金增資案
    ，共認購股份6萬股（下稱系爭股票），每股 17元，股款共
    計102萬元。依被告華信公司 96年度現金增資員工認股協議
    書（下稱上開協議書）第 4條之約定：「乙方（即原告）於
    第三條禁止轉任期間未滿前即離職，…乙方同意無條件由甲
    方（即被告華信公司）洽定特定人認購之…」、第3條：「
    禁止轉讓期間係以本次現金增資繳款驗資後之現金增資後之
    現金增資基準日起算滿一年…」。原告於97年 5月由被告華
    信公司轉調同集團另一公司訴外人華上光電股份有限公司（
    下稱華上公司），並於同年 7月離職，依系爭協議書之約定
    ，被告本有洽特定人認購之義務。惟原告多次向被告丁○○
    提示，請求被告華信公司買回系爭股票，被告皆拒絕買回。
    另被告華信公司於98年 2月召開之股東臨時會通過現金減資
    百分之35之議案，故減資後被告華信公司可退回原告21萬元
    ，原告尚有81萬元之損失（ 102－21＝81），爰依系爭協議
    書第 4條之約定提起本訴等語，並聲明：先位部分：被告應
    於98年度減資基準日前，洽特定人認購原告所認購之 6萬股
    股票；備位部分：被告如無法洽特定人認購，應賠償原告81
    萬元。
二、被告抗辯皆以：系爭協議書第 4條之約定係規範被告有權利
    選擇洽特定人認購前開員工股份，而非課予被告買回股份之
    義務，故一旦被告無法或無意洽特定人認購系爭股票時，被
    告並無買回渠等股份之義務，原告之訴顯無理由等語置辯，
    並聲明：原告之訴駁回。
三、兩造不爭執事項：
  (一)原告原為華信公司員工，於96年12月間以每股17元，認購 6
    萬股股份，並於96年12月13日簽訂96年度現金增資員工認股
    協議書（下稱系爭協議書），其後於96年12月17日匯款 102
    萬元予被告華信公司（詳本院卷第6、7、5、8頁）。
  (二)原告於97年 5月16日轉調訴外人華上公司，嗣於97年7月5日
    離職（詳本院卷第9、10頁）。
  (三)原告於97年10月16日寄發存證信函請求被告華信公司買回其
    所認購之股份（見本院卷第11頁）。
  (四)被告華信公司股東臨時會於98年2月11日決議減資（詳本院
    卷第12頁），減資基準日為89年4月13日。
四、得心證之理由：
    本件原告主張其於系爭協議書第3條規定之禁止轉任期間未
    滿前即自被告華信公司離職，為被告所不否認，並有離職證
    明書在卷可稽，堪信為真實。惟原告主張依系爭協議書之約
    定，被告有洽特定人認購系爭股票之義務，如無法洽特定人
    認購，應賠償當初認購系爭股份所支付之金額，扣除減資後
    原告所得領回股款之差額；被告則抗辯以伊並無洽特定人認
    購系爭股票之義務。故本件之爭點厥為：被告有無依系爭協
    議書第 4條洽特定人認購原告所認購股份之義務? 如無，原
    告之損害賠償請求權有無理由? 茲分述如下：
  (一)被告有無依系爭協議書第4條洽特定人認購系爭股份之義務?
  １、按解釋意思表示，應探求當事人之真意，不得拘泥於所用
      之辭句。民法第98條定有明文。解釋當事人所立書據之真
      意，以當時之事實及其他一切證據資料為其判斷之標準，
      不能拘泥字面或截取書據中一二語，任意推解致失真意。
      又解釋當事人立約之真意，除雙方中途有變更立約內容之
      同意，應從其變更以為解釋外，均以當事人立約當時之真
      意為準，最高法院19年上字第28號、49年臺上字第 303號
      判例可資參照。
  ２、查一般公司與員工簽訂員工認股協議之目的，係為促進勞
      資合作、增加員工向心力、分享企業經營結果，以創造勞
      資雙贏之局面，為免股權流向不明以致影響公司經營，一
      般上市、上櫃公司皆有禁止轉讓期間、集中保管期間以及
      員工同意無條件由公司洽特定人認購股份之約定，被告華
      信公司為非公開發行公司，股權之流向對其經營權之影響
      更甚。以此原則解釋上開協議書第 4條：「乙方（即原告
      ）於第 3條禁止轉任期間未滿前即離職或於集中保管期間
      欲轉讓其股份之全部或一部並經甲方（即被告）同意時，
      乙方（即原告）同意無條件由甲方（即被告）洽特定人認
      購之，轉讓價格之計算為原認購價格加計年息百分之 3，
      或轉讓前1個月甲方（即被告）財務報表股東權益之淨值
      二者中較低者。」約定之文義，應係說明如甲方（即被告
      ）員工在股票禁止轉讓期間未滿前即離職，或於股票集中
      保管期間欲轉讓其股份之全部或一部經甲方（即被告）同
      意時，乙方（即原告）同意甲方（即被告）得洽特定人認
      購股份，以避免不預知之第三人持有股份，影響公司之經
      營權。是該約定係賦予公司得彈性選擇是否洽特定人認購
      第 4條所述之員工股票，而非強制公司必須洽特定人認購
      系爭股票。原告之主張顯屬誤解上開協議書第 4條之文義
      ，被告並無在原告離職欲轉讓股份時有洽特定人認購系爭
      股份之義務。
  (二)原告之損害賠償請求權有無理由?
  １、按因故意或過失，不法侵害他人之權利者，負損害賠償責
      任，民法第184條第1項前段定有明文。又按當事人主張有
      利於己之事實者，就其事實有舉證責任，民事訴訟法第27
      7條亦規定甚明。
  ２、被告華信公司股東臨時會依法於98年 2月11日決議減資，
      減資基準日為98年 4月13日，原告依侵權行為請求賠償，
      須對被告具備侵權行為要件之事實負舉證之責，惟如前述
      ，被告既無在原告離職欲轉讓股份時有洽特定人認購系爭
      股份之義務，原告就被告華信公司、乙○○及丁○○究有
      何侵權行為之具體事實以及有無故意過失一節，亦未為任
      何具體之主張及舉證，從而，原告如依上開規定請求被告
      得運公司負損害賠償責任，亦屬無據。
五、綜上所述，系爭協議書第 4條之約定並非被告有認購股份義
    務之依據，原告亦無法提出任何證據證明被告有何侵權行為
    之事實。從而，原告依系爭協議書第 4條之約定，主張被告
    應於被告華信公司於98年度減資基準日即98年 4月13日前，
    洽特定人認購原告所認購之 6萬股股票；如無法洽特定人認
    購，應賠償原告81萬元，均無理由，皆應予駁回。
六、本件事證已臻明確，兩造其餘攻擊防禦方法，經本院斟酌後
    ，認為均不足以影響本判決之結果，自無一一詳予論述之必
    要，附此敘明。
七、據上論結，本件原告之訴為無理由，依民事訴訟法第78條，
    判決如主文。
中    華    民    國    98    年    6     月    24    日
                  民事第二庭    法  官  黃雅芬
以上正本係照原本作成。
如對本判決上訴，須於判決送達後20日內向本院提出上訴狀
中    華    民    國    98    年    6     月    24    日
                                書記官  高秋芬


司法院資訊處製作；財團法人民間司法改革基金會備份。
